【裁判字號】    91,自更,3
【裁判日期】    920530
【裁判案由】    違反著作權法等
【裁判全文】
臺灣高雄地方法院刑事判決                            九十一年度自更字第三號
    自  訴  人  乙○○
    自訴代理人  李宏文律師
    被      告  甲○○
    選任辯護人  王正嘉律師
右列被告因違反著作權法等案件，經自訴人提起自訴，本院於中華民國九十年十一月
十五日以九十年度自字第二一九號為不受理判決，嗣自訴人不服提起上訴，由臺灣高
等法院高雄分院以九十一年度上易字第三七號撤銷原判決，發回本院更為審理，本院
判決如左：
    主  文
甲○○連續竊盜，處有期徒刑拾月，緩刑參年。
扣案之光碟片壹片沒收。
    事  實
一、甲○○與乙○○均係國立中山大學資訊工程學系（下稱資工系）研究所博士班研
    究生，甲○○並兼任該系之電子郵件與網路系統之系統管理員。緣於八十九年間
    甲○○因懷疑乙○○將其在校內ＢＢＳ網站上所發表對共同指導教授之負面言論
    ，轉寄予該名共同指導教授，為求獲悉乙○○與共同指導教授間之言論、談話內
    容，避免影響其與指導教授間之關係，明知以複製他人電子郵件之方式，除可滿
    足其窺視他人非公開表意內容之需求外，並將致他人郵件附著之電磁紀錄移置於
    自己實力支配之下，及重製他人學術著作之可能。甲○○竟基於上開概括犯意，
    連續於八十九年九月間起至九十年四月十日止，在國立中山大學郵件伺服器主機
    ，設計並植入「ＣＡＬＬ  ＵＰ」程式，設定乙○○於該伺服器所使用之
    mylu@cie.nsysu.edu.tw.電子郵件信箱，於中山大學郵件伺服器主機接收儲存上
    開信箱之郵件時，則該程式即具有每二十分鐘一次予以複製及轉寄之功能，藉不
    移轉乙○○之支配持有，將信箱內之電子郵件轉存至甲○○於同伺服器內之
    kdwu@august.cse.nsysu.edu.tw.電子郵件信箱內，而同時可竊取、重製、侵害
    乙○○所享有如附表所示附著在電磁紀錄內之學術著作財產權，且得以於上開期
    間內未經許可擅自閱覽乙○○之非公開言論及談話（至於詳細複製之時間、郵件
    名稱，因數量眾多，或係涉及他人應秘密之事項、或業於察覺前刪除，故無從查
    悉及不便列舉出各具體郵件之內容）。嗣因乙○○向資工系實驗室借用甲○○保
    管之筆記型電腦，發現硬碟內電子郵件outlook程式內出現其上開電子郵件信箱
    號碼，心覺有異，始會同該校系統管理員及中山大學電算中心主任等人查悉上情
    。
二、案經被害人乙○○提起自訴。
    理  由
一、如附表所示之檔案名稱，係自訴人乙○○所撰擬之學術論文；其製作過程，係自
    訴人於製作完成為避免未來經由電腦讀取原儲存資料時，會發生有亂碼現象，致
    其製作之苦心付諸流水之考量，故習慣上除以電子郵件寄發至其上開所開設之電
    子郵件信箱內，再自行預留備份檔案之方式儲存，以防止其學術著作在儲存過程
    中疏誤或其他因素所可能產生之風險，業據自訴人陳明在卷，且其所述核與一般
    使用電腦儲存資料者之習慣並無相悖之處。故本院衡酌自訴人上開陳述及自訴意
    旨之形式上觀察，自訴人指摘其尚於附表所示學術著作之電磁紀錄支配持有中，
    在其另行傳送之過程，經被告在中山大學郵件伺服器主機偵測、擷取及複製，自
    足使其所支配持有之電磁紀錄經他人竊取，另其著述之學術論文亦經不法重製，
    因此其自訴意旨難謂為無理由，故自訴人應屬刑法第三百二十條第一項、第三百
    二十三條之竊盜罪及著作權法第九十一條第一項之犯罪被害人至明，故本院認其
    本於犯罪被害人之資格，依刑事訴訟法第三百十九條之規定提起本件自訴，於程
    序上於法尚無違誤，故應予受理並進行實體審判，合先敘明。
二、右揭犯罪事實，訊據被告吳孟達均坦承不諱，核與自訴人乙○○所指訴之情節相
    符，並有光碟片一片扣案可稽。而扣案之光碟片，係自曾由被告所保管之筆記型
    電腦硬碟內之電子郵件程式outlook內所複製之檔案，而檔案內容係源自中山大
    學郵件伺服器主機之事實，業經該系系主任李宗南親書證明屬實。又該扣案之光
    碟片，確有一檔名為「ＣＡＬＬ  ＵＰ」之程式，且由偵測及複製之時間週期觀
    察，該程式確係每二十分鐘偵測一次，所偵測之郵件有部分僅有檔案名稱，另有
    部分尚有附加檔案內容；而光碟片內所複製之「ＫＩＬＬ」檔名經開啟後，其中
    編號三十六儲存有自訴人於九十年一月二十日所寄發，檔案名稱為Efficient
    Content Plancement and Management on Clusterbased Web Serves，檔案空間
    為一八三KB、另編號三十七有自訴人於九十年三月二十三日寄出，檔案名稱為
    System Support Scalable Reliable and Highly Manageable Web Hosting
    Service，檔案空間為六四八KB等事實，亦據本院及臺灣高等法院高雄分院當庭
    勘驗後製作之勘驗筆錄（詳見本院九十一年八月二十六日、同年十一月二十五日
    、臺灣高等法院高雄分院同年二月四日勘驗筆錄）及列印之視窗畫面（參閱本院
    九十一年十一月二十五日勘驗筆錄列印之視窗畫面）在卷可稽，足證被告之自白
    及自訴人指訴之情詞均屬有據，至堪採信。至於扣案光碟片內所儲存之郵件內容
    眾多，故被告詳細複製之時間、郵件名稱，或因郵件涉及他人應秘密之事項、或
    業於察覺前刪除，故無從查悉及列舉出各具體郵件之內容性質，除據自訴人及被
    告一致肯認無訛外，並經本院勘驗光碟片內容屬實（詳見本院九十年八月七日勘
    驗筆錄），惟參以前揭說明，被告所植入之上開程式功能，自足使自訴人於八十
    九年九月起至九十年四月十日止之期間內，利用中山大學郵件伺服器主機前揭信
    箱位址收發之非公開表意之儲存郵件內容之電磁紀錄，遭被告不法窺視之事實，
    信而有徵。故本案事證已臻明確，被告犯行堪予認定。
三、查電磁紀錄乃無法直接透過人之五官作用辨識及讀取其內容，唯獨透過電腦設備
    始得製作及閱讀其內容；又複製他人之電磁紀錄，得使他人原有之支配持有關係
    不被排除，另一方面亦可滿足自己同時持有內容完全相同電磁紀錄之需要，此均
    為公眾週知之事實，本毌待舉證自明，另觀諸刑法第二百二十條第三項之立法解
    釋益可得佐證。次查電子郵件係利用電磁紀錄製作，須透過電腦設備始得讀取，
    自該當刑法第三百二十三條之電磁紀錄；另電子郵件乃藉由電腦設備讀取、傳輸
    ，多係供寄件者與收件者間彼此為傳遞意思表示之途徑，依社會通念應屬郵件傳
    送者及收受者間非公開之言論或談話，自具有其秘密性。被告利用上開方式及電
    腦設備重製同時竊取如附表所示屬於自訴人享有著作財產權之學術論文，並未經
    自訴人許可，擅自窺視其與何人有郵件往來及郵件內容，核其所為，係犯刑法第
    三百二十條第一項、著作權法第九十一條第一項及刑法第三百十五條之一第一款
    所定之竊盜罪、擅自以重製之方法侵害他人之著作財產權罪及刑法第三百十五條
    之一第一款之無故利用設備窺視他人非公開之言論、談話罪。其多次所為上開犯
    行，均時間緊接，所犯為構成要件相同之罪，應依連續犯之規定各論以一罪，並
    加重其刑。其一利用電腦設備，同時可竊取、重製如附表所示之電磁紀錄內之學
    術著作，及窺視自訴人非公開之意思表示，觸犯前揭數罪名，為想像競合犯，應
    依刑法第五十五條之規定，從一重之竊盜罪處斷。自訴人未斟酌被告係藉由電腦
    設備窺視其非公開之意思表示內容，及刑法第三百十五條之一之立法理由，係因
    目前社會使用照相、錄音、錄影、望遠鏡及各種電子、光學設備者，已甚普遍，
    若以之為工具，用以窺視、竊聽、竊錄他人隱私活動、言論或談話者，已危害社
    會善良風氣及個人隱私，實有處罰之必要，故增列本條明文處罰之意旨，認被告
    藉上開植入程式窺視其電子郵件之行為，係犯刑法第三百十五條之無故開拆他人
    封緘信函罪，尚有未洽，惟其自訴被告以事實欄所述方式窺視電子郵件之基本社
    會事實同一，本院自應併予審究，並變更其起訴法條。
四、爰審酌被告甲○○具有高學歷程度，且於資訊工程領域習得專業知識，竟利用其
    擁有之專業竊取、重製自訴人之電磁紀錄及學術著作，及窺視其與他人間之電子
    郵件內容，自具有相當之惡性，且犯罪時間長達七月，對自訴人造成之危害及驚
    恐甚鉅；惟念其於犯罪後坦承全部犯行，尚見有反省檢討之意，及其犯罪動機依
    現存之證據顯示，主要為獲悉自訴人與共同指導教授之信件往來內容，其犯罪目
    的尚屬單純等一切情狀，故量處如主文所示之刑，藉資懲儆。又被告甲○○並無
    犯罪紀錄，此有臺灣高等法院被告全國前案紀錄表在卷足按，足證其品行尚佳，
    且於犯罪後，因上開嚴重違反校規之行為，經校方實施嚴厲之懲處後，已無從繼
    續在該校完成後續深入之研究領域，益徵本案已使其教育、研究之生涯產生極為
    嚴重之負面影響；另衡酌其犯行，動機尚屬單純等情節，本院認前開對其刑之宣
    告，暫以不執行為當，摰盼被告珍惜此機會矯治其犯行，並同時能戮力研究，期
    可蔚為國用，爰併予諭知緩刑三年，用啟自新。扣案之光碟片一片，其內儲存有
    被告所竊錄自訴人與他人往來之電子郵件，已如前述，爰依刑法第三百十五條之
    三規定，不問屬於犯人與否，併予宣告沒收。
據上論斷，應依刑事訴訟法第三百四十三條、第二百九十九條第一項前段、第三百條
，著作權法第九十一條第一項、刑法第十一條前段、第五十六條、第三百二十條第一
項、第三百十五條之一第一款、第五十五條、第七十四條第一款、第三百十五條之三
，罰金罰鍰提高標準條例第一條前段，判決如主文。
中     華     民      國     九十二     年      五      月     三十     日
                             臺灣高雄地方法院刑事第四庭
                                   法  官    李代昌
右正本證明與原本無異。
如不服本判決，應於判決送達後十日內，向本院提出上訴狀。
                                   書記官    吳月華
中     華     民      國     九十二     年      五      月     三十     日
附表
┌─────┬──────┬──────────┬─────┬────┐
│  時  間  │著作人即寄件│ 學 術 著 作 名 稱  │ 收 件 人 │檔案空間│
│          │人          │                    │          │        │
├─────┼──────┼──────────┼─────┼────┤
│九十年一月│  乙○○    │Efficient Content Pl│ 乙○○   │一八三KB│
│二十日    │            │acement and Manageme│          │        │
│          │            │nt on Clusterbased W│          │        │
│          │            │eb Serves           │          │        │
├─────┼──────┼──────────┼─────┼────┤
│九十年三月│  同  右    │System Support for S│ 袁嘉尚   │六四八KB│
│二十三日  │            │calable Reliable and│          │        │
│          │            │Highly Manageable We│          │        │
│          │            │b Hosting Service   │      │        │
└─────┴──────┴──────────┴─────┴────┘
附錄本判決論罪科刑適用法條
中華民國刑法第三百二十條
 (普通竊盜罪、竊佔罪)
意圖為自己或第三人不法之所有，而竊取他人之動產者，為竊盜罪，處五
年以下有期徒刑、拘役或五百元以下罰金。
意圖為自己或第三人不法之利益，而竊佔他人之不動產者，依前項之規定
處斷。
前二項之未遂犯罰之。
中華民國刑法第三百二十三條
電能、熱能及其他能量或電磁紀錄，關於本章之罪，以動產論。
中華民國刑法第三百一十五條之一
有左列行為之一者，處三年以下有期徒刑、拘役或三萬元以下罰金：
一  無故利用工具或設備窺視、竊聽他人非公開之活動、言論或談話者。
二  無故以錄音、照相、錄影或電磁紀錄竊錄他人非公開之活動、言論或
    談話者。
著作權法第九十一條
擅自以重製之方法侵害他人之著作財產權者，處六月以上三年以下有期徒
刑，得併科新台幣二十萬元以下罰金。
意圖銷售或出租而擅自以重製之方法侵害他人之著作財產權者，處六月以
上五年以下有期徒刑，得併科新台幣三十萬元以下罰金。


司法院資訊處製作；財團法人民間司法改革基金會備份。
